臺灣桃園地方法院民事判決　九十二年度重訴字第三八八號
　　原　　　告　　丙○○
　　訴訟代理人　　紀亙彥律師
　　複　代理人　　鈕則慧律師
　　送達代收人　　紀亙彥律師
　　被　　　告　　丁○○
　　　　　　　　　乙○○
　　訴訟代理人　　袁健峰律師
　　訴訟代理人　　陽文瑜律師
　　被　　　告　　甲○○
右當事人間請求返還不當得利等事件，本院於中華民國九十三年七月二十九日言詞辯
論終結，判決如左：
　　主　  　文
被告甲○○應給付原告新台幣捌佰零貳萬零陸佰伍拾貳元，及自民國九十二年十二月
五日起按週年利率百分之五計算之利息。
原告其餘之訴駁回。
訴訟費用由被告甲○○負擔。
本判決第一項，原告以新台幣貳佰陸拾柒萬元為被告甲○○供擔保後，得假執行。
原告其餘假執行之聲請駁回。
    事      實
甲、原告方面：
壹、聲明：求為判決
一、先位聲明：
（一）被告丁○○、甲○○以買賣為登記原因，於民國八十七年十一月五日就坐落桃
      園縣大園鄉○○○段下縣厝子段八三之一、八三之九、八三之一九地號土地（
      下稱系爭土地）所有權全部移轉登記應予塗銷，被告丁○○並應將土地交還被
      告甲○○。
（二）被告甲○○應將聲明第一項所示土地所有權應有部分二分之一移轉登記為原告
      所有。
二、備位聲明：被告應連帶給付原告新台幣（下同）八百零貳萬零六百五十二元及自
    起訴狀繕本送達之翌日起至清償日止，按週年利率百分之五計算之利息，並陳明
    願供擔保，請准宣告假執行。
貳、陳述：
一、本件原告起訴主張其於八十三年九月三十日出資土地價款之二分之一即八百零二
    萬零六百五十二元，而由被告甲○○為登記名義人向訴外人汪柯愛子買受並將系
    爭土地所有權全部信託登記為被告甲○○所有。被告甲○○、乙○○明知原告有
    投資二分之一之土地價款，竟於原告在八十七年間欲以系爭土地向金融機構設定
    抵押權借貸並持有系爭土地所有權狀正本之時，共同意圖為自己之不法所有，向
    地政機　關謊稱土地所有權狀遺失，進而申請補發土地所有權狀，以其二人間有
    債權債務關係，以抵債為由，將系爭土地移轉所有權全部登記為被告乙○○之配
    偶即被告丁○○所有，被告甲○○、乙○○並因使公務員登載不實罪，經鈞院
    　判處被告甲○○有期徒刑六月，被告乙○○有期徒刑四月確定在案。
二、本件原告之請求權基礎及其事實：
（一）先位之訴部分：
１、被告吳全芳、甲○○明知原告係系爭土地價金之二分之一之出資人，且於八十七
    年間，土地之所有權狀並未遺失，乃共同謀議先將存放於原告處之所有權狀謊報
    遺失作廢，並向地政機關申請補發權狀，再於自地政機關取得補發權狀後，共同
    謀議為解決所謂二人間之債權債務關係，虛偽將系爭土地所有權移轉登記為被告
    丁○○所有，被告丁○○僅係出具名義人，就相關移轉所有權之原因及一切程序
    均係委由被告乙○○代理為之，代理人乙○○以本人即被告丁○○名義所為之意
    思表示，直接對被告丁○○發生效力。按所謂通謀不僅雙方當事人皆欠缺內心之
    意思效果，且表意人此項非真意的意思表示為對方所「明知」，並進而相互故意
    為非真意之「合意」表示，始構成通謀的虛謂表示。本件被告丁○○自始至終均
    未嘗出面與被告甲○○有任何協議，自不可能有任何所謂契約之合意，而如依被
    告乙○○所為主張係被告甲○○以系爭土地抵債，然被告乙○○係無自耕能力之
    人，依法不得受領農地，是就所謂受領農地以為抵債之意思表示即未有一致且無
    效，且系爭土地所有權移轉登記係第三人即被告甲○○之高美蘭前往代書處辦理
    ，是被告甲○○亦無移轉所有權予丁○○之真意，嗣雙方乃基於非真意之意思表
    示，將系爭土地移轉予被告丁○○，即屬通謀虛偽意思表示至明，所為債權行為
    及物權行為均應無效，被告丁○○應將系爭不動產返還被告甲○○，爰請求之先
    位之訴之聲明第一項。
２、退步言之，縱認本件移轉之債權行為無效，而物權行為因具無因性而有效之情事
    下，原告所得主張之權利：因本件前述債權行為因通謀虛偽意思表示而無效，物
    權行為卻因具無因性而有效，被告甲○○得主張依不當得利之規定請求返還。再
    因本件原告對原告甲○○有信託返還請求權，而被告甲○○對被告丁○○有不當
    得返還請求權，被告甲○○怠於行使，原告即依民法第二百四十二條之規定代位
    請求被告丁○○將系爭土地返還予被告甲○○。
３、先位訴之聲明第二項為依終止信託關係後之信託物返還請求權向被告甲○○請求
    。退步言之，縱認本件之被告丁○○係為善意之第三人，惟因其取得系爭不動產
    係因被告甲○○與被告乙○○間之通謀虛偽意思表示為原因，而被告丁○○縱係
    單純之受利益之第三人，既契約有無效之原因，被告甲○○即得依民法第二百七
    十條之規定，對抗被告丁○○，並主張塗銷所有權移轉至明。另，被告甲○○、
    乙○○明知系爭土地所有權應有部分二分之一係原告所信託登記於被告甲○○之
    合夥財產，其等就該部分並無處分權，卻共同謀議為解決債權債務關係，故意將
    屬於原告所有系爭土地所有權應有部分二分之一移轉登記為被告丁○○所有，因
    而侵害原告之信託財產及合夥財產返還請求權，被告均為共同侵權行為人，被告
    丁○○自應將系爭土地所有權應有部分二分之一返還原告。如因侵權行為請求權
    罹於時效，依民法地一百九十七條第二項之規定，依有關不當得利之法律關係而
    為請求。惟被告丁○○無任何法律上之理由平白取得系爭土地所有權，被告甲○○多取得應屬原告系爭土地所有權應有部分二分之一土地價值之債務抵充，被告
    乙○○多取得系爭土地價值二分之一之債權額，致原告受有系爭土地之損失，二
    者間均基於同一原因而生，具有直接因果關係，原告依不當得利之法律關係請求
    返還。
（二）備位之訴部分：
１、依民法第六百九十七條請求被告甲○○、乙○○返還出資額。
２、依民法第一百八十四條、第一百八十五條共同侵權行為請求權，請求共同被告甲○○、乙○○、丁○○連帶賠償。
３、依民法第一百七十九條不當得利請求共同被告等返還不當得利。因共同被告乙○○及甲○○二人明知系爭土地係原告之信託財產或合夥之出資額，卻夥同共同被
    告丁○○以不法方式，將土地移轉予丁○○，致合夥目的不達，而解散合夥，依
    法共同被告甲○○、乙○○應返還原告出資額；又被告共同以不法之方式侵害原
    告之信託財產或合夥出資額，自應連帶負賠償責任；而被告乙○○、甲○○為謀
    解決其等債權債務，未得全體合夥人之同意夥同共同被告丁○○共同處分合夥財
    產致合夥不當終止，並使共同被告等均受有利益，而原告受有損害，自應返還不
    當得利。
三、綜上所述，爰依代位訴訟及所有物返還請求權、信託、不當得利、侵權行為之法
    律關係訴如先位聲明所示，再依侵權行為、不當得利及合夥之法律關係，訴如備
    位聲明所示等語。
參、證據：提出不動產買賣契約影本一紙、支票影本一紙、匯款單影本二紙、合資購
    買土地認諾書影本一紙、鈞院九十一年度易字第一０二八號刑事判決書影本一紙
    為證。
乙、被告方面：
壹、被告乙○○、丁○○方面：
一、聲明：原告之訴駁回，如受不利判決，願供擔保請准宣告免為假執行。
二、陳述：被告甲○○前於九十年間曾向被告丁○○提起塗銷所有權移轉登記之訴而
    敗訴確定，被告甲○○顯無怠於行使權利之情形，原告提起本件代位訴訟如先位
    聲明第一項所示，尚非適法。另依原告陳述被告甲○○係為解決與被告乙○○之
    債務，而將系爭土地所有權移轉記與被告丁○○，自非通謀虛偽表示，亦無不當
    得利，被告丁○○自無塗銷登記之義務。原告先位之訴，並無理由，應予駁回。
    又，系爭土地係於八十七年十一月三日移轉登記與被告丁○○所有，原告於八十
    九年三月間亦曾通知被告甲○○表示原告已知悉系爭土地移轉登記與被告丁○○
    之情事，原告至遲應於斯時即知悉此事。況於台灣桃園地方法院檢察署檢察官八
    十九年六月十五日訊問時，原告在場知悉系爭系爭土地所有權移轉登記之情事，
    至原告於九十二年十一月十三日提起本件訴訟，已逾二年之請求權時效，被告乙○○、丁○○主張時效抗辯。再，原告主張其與被告甲○○係合夥，且應屬隱名
    合夥之法律關係，合夥財產之系爭土地所有權應屬出名營業人即被告甲○○所有
    ，其為清償對被告乙○○之債務而出賣並將系爭土地所有權移轉登記為被告丁○○所有係有權處分，並有法律上之原因，亦無不當得利。另，被告甲○○共積欠
    被告乙○○債務金額高達二千一百零二萬七千七百六十四元，被告甲○○為擔保
    債務，先後以系爭土地辦理二次抵押權設定，其擔保債權額為二千萬元，原告對
    二次抵押權之設定經過均知情，被告乙○○未依行使物上擔保權之方式以獲償債
    權，而由被告甲○○移轉系爭土地方式抵償其債務但對原告來說已無更受有損害
    可言，自無侵權行為或不當得利之情形。至於被告乙○○、丁○○與原告間並無
    合夥關係，亦無返還合夥出資之義務。本原告依合夥、侵權行為及不當得利之法
    律關係請求被告乙○○、丁○○給付備位聲明所示款項，亦無理由等語資為抗辯
    。
三、證據：提出存證信函影本一紙為證，並聲請調閱鈞院九十年度重訴字第五七七號
    民事卷宗及台灣桃園地方法院檢察署八十九年度偵字第七六六九號刑事卷宗。
貳、被告甲○○方面：未於言詞辯論期日到場，亦未提出準備書狀作何聲明或陳述。
    理　　　由
一、本件被告甲○○未於言詞辯論期日到場，核無民事訴訟法第三百八十六條各款所
    列情形，爰依原告聲請，由其一造辯論而為判決。
二、本件原告起訴主張其於八十三年九月三十日出資土地價款之二分之一即八百零二
    萬零六百五十二元，而由被告甲○○為登記名義人向訴外人汪柯愛子買受並將系
    爭土地所有權全部信託登記為被告甲○○所有。被告乙○○明知前情，竟與被告
    甲○○向地政機關謊稱系爭土地所有權狀遺失，而申請補發土地所有權狀，再以
    兩人間有債權債務關係，以抵債為由將系爭土地移轉所有權全部通謀虛偽登記為
    被告丁○○（被告乙○○之配偶）所有，所為之之債權及物權行為或僅債權行為
    因通謀虛偽而無效，並受有不當得利，惟被告甲○○怠於請求被告乙○○、丁○○將系爭土地所有權移轉登記塗銷，並將系爭土地返還。另，原告終止與被告甲○○就系爭土地之信託關係，被告甲○○、乙○○間前述謊報系爭土地所有權遺
    失及將土地移轉所有權全部通謀虛偽登記與被告丁○○之行為構成侵權行為及不
    當得利。爰依代位訴訟及所有物返還請求權、信託、不當得利、侵權行為之法律
    關係訴如先位聲明所示。又，被告明知系爭土地所有權應有部分二分之一係原告
    之信託或合夥財產，而共同侵害原告之權利，致原告受有出資額八百零二萬零六
    百五十二元之損害，亦應連帶賠償原告之損害，而原告遲於九十一年六月間始知
    被告間之分工關係，至九十二年十一月十三日提起本件訴訟，未逾二年請求權時
    效。縱認請求權時效完成，亦依不當得利請求被告連帶返還。再，原告與被告甲○○、乙○○間就系爭土地亦存在合夥關係，被告亦應連帶返還原告之出資額。
    爰依侵權行為、不當得利及合夥之法律關係，訴如備位聲明所示等語。被告乙○○、丁○○則以被告甲○○前於九十年間曾向被告丁○○提起塗銷所有權移轉登
    記之訴而敗訴確定，被告甲○○顯無怠於行使權利之情形，原告提起本件代位訴
    訟如先位聲明第一項所示，尚非適法。另依原告陳述被告甲○○係為解決與被告
    乙○○之債務，而將系爭土地所有權移轉記與被告丁○○，自非通謀虛偽表示，
    亦無不當得利，被告丁○○自無塗銷登記之義務。原告先位之訴，並無理由，應
    予駁回。又，系爭土地係於八十七年十一月三日移轉登記與被告丁○○所有，原
    告於八十九年三月間亦曾通知被告甲○○表示原告已知悉系爭土地移轉登記與被
    告丁○○之情事，原告至遲應於斯時即知悉此事。況於台灣桃園地方法院檢察署
    檢察官八十九年六月十五日訊問時，原告在場知悉系爭系爭土地所有權移轉登記
    之情事，至原告於九十二年十一月十三日提起本件訴訟，已逾二年之請求權時效
    ，被告乙○○、丁○○主張時效抗辯。再，原告主張其與被告甲○○係合夥，且
    應屬隱名合夥之法律關係，合夥財產之系爭土地所有權應屬出名營業人即被告甲○○所有，其為清償對被告乙○○之債務而出賣並將系爭土地所有權移轉登記為
    被告丁○○所有係有權處分，並有法律上之原因，亦無不當得利。另，被告甲○○共積欠被告乙○○債務金額高達二千一百零二萬七千七百六十四元，被告甲○○為擔保債務，先後以系爭土地辦理二次抵押權設定，其擔保債權額為二千萬元
    ，原告對二次抵押權之設定經過均知情，被告乙○○未依行使物上擔保權之方式
    以獲償債權，而由被告甲○○移轉系爭土地方式抵償其債務但對原告來說已無更
    受有損害可言，自無侵權行為或不當得利之情形。至於被告乙○○、丁○○與原
    告間並無合夥關係，亦無返還合夥出資之義務。本原告依合夥、侵權行為及不當
    得利之法律關係請求被告乙○○、丁○○給付備位聲明所示款項，亦無理由等語
    資為抗辯。
三、本件原告主張其於八十三年九月三十日出資土地價款之二分之一即八百零二萬零
    六百五十二元，而由被告甲○○為登記名義人向訴外人汪柯愛子買受並將土地所
    有權全部信託登記為被告甲○○所有，惟被告乙○○、甲○○竟向地政機關謊稱
    土地所有權狀遺失，而申請補發土地所有權狀，再以兩人間有債權債務關係，以
    抵債為由於八十七年十一月三日將系爭土地所有權全部移轉登記為被告丁○○所
    有等情，已為被告乙○○、丁○○所不爭執，並有原告提出不動產買賣契約書影
    本一紙、支票影本一紙、匯款回條影本二紙、合資購買土地認諾書影本一紙、本
    院九十一年度易字第一０二八號刑事判決書影本一紙為憑。被告甲○○對原告主
    張之事實，已於相當時期受合法之通知，而於言詞辯論期日不到場，亦未提出準
    備書狀爭執，視同自認。原告此部之主張，自為真實可信。
四、按「債務人怠於行使其權利時，債權人因保全債權，得以自己之名義，行使其權
    利。」民法第二百四十二條前段固有明文。惟債權人代位行使之權利，原為債務
    人之權利，必於債務人有怠於行使其權利情事時，始得為之，若債務人對於第三
    人已無權利之存在，或經行使而無效果時，即無代位行使權利之餘地。經查，原
    告主張被告甲○○、乙○○以抵債為由將系爭土地移轉所有權全部通謀虛偽登記
    為被告丁○○所有，所為之之債權及物權行為或僅債權行為因通謀虛偽而無效，
    並受有不當得利，惟被告甲○○怠於請求被告乙○○、丁○○將系爭土地所有權
    移轉登記塗銷。另，原告終止與被告甲○○就系爭土地之信託關係，被告甲○○
    、乙○○間前述謊報系爭土地所有權遺失及將土地移轉所有權全部通謀虛偽登記
    與被告丁○○之行為構成侵權行為及不當得利，原告自可代位被告甲○○請求被
    告丁○○塗銷系爭土地前述所有權移轉登記，並將系爭土地返還被告甲○○後，
    被告甲○○應將系爭土地所有權應有部分二分之一移轉登記為原告所有等情，惟
    為被告乙○○、丁○○所否認，並辯稱被告甲○○前於九十年間曾以系爭土地所
    有權移轉登記係通謀虛偽意思表示為由，向被告丁○○提起塗銷系爭土地所有權
    移轉登記之訴而敗訴確定，被告甲○○顯無怠於行使權利之情形，原告依代位訴
    訟之法律關係訴請，尚非適法等語。經查，被告乙○○、丁○○所辯，已據其提
    出本院九十年度重訴字第五七七號民事確定判決影本一紙為證，並經本院調卷核
    閱屬實。是被告甲○○對被告丁○○前於本院九十年度重訴字第五七七號民事訴
    訟程序以系爭土地移轉登記係通謀虛偽意思表示為由而訴請塗銷系爭土地所有權
    移轉登記，並受敗訴確定而否定其權利在卷，顯見被告甲○○對被告丁○○已依
    同前事由請求塗銷系爭土地所有權移轉登記之權利，並經確定判決否定其權利。
    依前說明，原告所稱其為被告甲○○之債權人，縱屬實在，被告甲○○既已行使
    其權利而無效果，並經確定判決否定其權利，原告自無代位被告甲○○行使權利
    可言。原告依代位訴訟請求被告丁○○塗銷系爭土地所有權移轉登記，於法自有
    未合，不應准許。又，系爭土地所有權既登記為被告丁○○所有而未塗銷，原告
    請求被告甲○○將系爭土地所有權應有部分二分之一移轉登記為原告所有，自屬
    給付不能，亦不應准許。從而，原告依代位訴訟及信託、不當得利、侵權行為之
    法律關係先位請求被告丁○○應將系爭土地所有權移轉登記塗銷，並將系爭土地
    返還被告甲○○後，被告甲○○應將系爭土地所有權應有部分二分之一移轉登記
    為原告所有，為無理由，應予駁回。
五、次按「因侵權行為所生之損害賠償請求權，自請求權人知有損害及賠償義務人時
    起，二年間不行使而消滅。」民法第一百九十七條第一項前段定有明文。經查，
    原告主張被告乙○○、丁○○明知系爭土地所有權應有部分二分之一係原告之信
    託或合夥財產，而將系爭土地所有權全部移轉登記為被告丁○○所有，共同侵害
    原告之權利，致原告受有出資額八百零二萬零六百五十二元之損害，應負共同侵
    權行為之連帶賠償責任一事，惟為被告乙○○、丁○○所否認，並主張時效抗辯
    ，辯稱系爭土地係於八十七年十一月三日移轉登記與被告丁○○所有，原告於八
    十九年三月間亦曾通知被告甲○○表示已知悉系爭土地移轉登記與被告丁○○之
    情事，原告至遲應於斯時即知悉此事。況於台灣桃園地方法院檢察署檢察官八十
    九年六月十五日訊問時，原告在場知悉系爭系爭土地所有權移轉登記之情事，至
    原告於九十二年十一月十三日提起本件訴訟，已逾二年之請求權時效等情，經查
    ，原告於八十九年五月二日即以被告甲○○明知系爭土地為其與被告甲○○共有
    ，竟意圖為被告甲○○、丁○○不法之利益，而將系爭土地所有權全部移轉登記
    為被告丁○○所有之事由，向台灣桃園地方法院檢察署提出對被告甲○○背信之
    刑事告訴一事，經本院調閱台灣桃園地方法院檢察署八十九年度偵字第七六六九
    號背信卷附刑事告訴狀一紙為憑，而於該刑事偵查程序，被告甲○○先於八十九
    年六月十五日訊問時供述：「這一次（系爭土地所有權移轉登記為被告丁○○所
    有）丙○○不知情，辦完手續後一直未注意，一直到丙○○提出看要如何處理，
    土地申請謄本才知，後來有去找乙○○談論此事，乙○○說當初有欠他一些錢，
    就用這三筆土地（即系爭土地）來還。」（見同前偵查卷訊問筆錄）時，原告在
    場見聞並表示意見。原告於八十九年五月二日提出該刑事背信告訴前，應已自系
    爭土地登記謄本知悉系爭土地所有權已由被告甲○○移轉登記為被告丁○○所有
    ，而原告於八十九年六月十五日訊問期日，並在場見聞被告甲○○所為供述，依
    供述內容，原告在該期日前即已協同被告甲○○前去與被告乙○○商談系爭土地
    所有權移轉登記為被告丁○○所有之相關事宜，顯見原告在八十九年六月十五日
    訊問期日前或至遲於該日即已知悉被告甲○○與被告乙○○合意清償債務而將系
    爭土地所有權移轉登記為被告丁○○所有、受有其於本件訴訟所主張之損害，及
    該損害係因被告甲○○、乙○○、丁○○之行為所致。再依原告既以同前事由對
    被告甲○○提出刑事告訴，原告主觀上應認被告間將系爭土地所有權移轉登記為
    被告丁○○之行為係不法之侵權行為。依前說明，本件侵權行為之請求權時效，
    至遲應自原告於八十九年六月十五日開始進行。況被告甲○○、乙○○、丁○○
    於同前偵查程序八十九年七月十八日訊問期日供述系爭土地所有權移轉登記為被
    告丁○○所有之過程，原告亦在場見聞並表示意見（見同前偵查卷附訊問筆錄）
    ，原告於八十九年七月十八日亦應即知悉本件侵權行為之損害、行為人及主觀上
    應認被告之行為係侵權行為，原告遲至九十二年十一月十三日提起本訴訟，已逾
    二年。被告乙○○、丁○○所為時效抗辯，於法自屬有據。原告依侵權行為之法
    律關係備位請求被告乙○○、丁○○連帶給付八百零二萬零六百五十二元，及自
    起訴狀送達翌日起按週年利率百分之五計算之利息，即無理由。
六、原告主張被告甲○○為意圖不法之利益，而將系爭土地所有權移轉登記為被告丁○○所有，侵害原告依信託登記於被告甲○○所有之系爭土地所有權應有部分二
    分之一之權利，致原告受有八百零二萬零六百五十二元之損害，被告甲○○應負
    侵權行為之損害賠償責任等情，被告甲○○對原告主張之事實，已於相當時期受
    合法之通知，而於言詞辯論期日不到場，亦未提出準備書狀爭執，視同自認。原
    告此部之主張，自為真實可信。從而，原告依侵權行為之法律關係備位請求被告
    甲○○給付八百零二萬零六百五十二元，及自九十二年十二月五日（訴狀送達翌
    日）起按週年利率百分之五計算之利息，為有理由。原告另依不當得利、返還合
    夥出資之法律關係，選擇合併請求被告甲○○給付同前款項及利息，惟其既為選
    擇合併請求，本院已依侵權行為之法律關係准許為原告此部分之請求，原告此部
    之目的已達，自無對不得利及返還合夥出資之法律關係再為審究之必要，併此敘
    明。
七、再按「合夥解散後，應先經清算程序，合夥財產於清算完畢，清償合夥債務或劃
    出必需數額後，始能就賸餘財產返還各合夥人之出資及應受分配利益之成數，在
    未經清算終結確定盈虧以前，自不得就原來出資為全部返還之請求。」最高法院
    五三年台上字第二０三號判例意旨參照。經查，原告再主張被告乙○○依返還合
    夥出資一事，亦為被告乙○○所否認，並辯稱系爭土地係原告與被告隱名合夥，
    並登記為出名營業人之被告甲○○所有，縱有返還出資亦屬被告甲○○與原告間
    之內部事項，與被告乙○○無涉等語。經查，原告起訴時先主張其係因與被告甲○○共同出資，而將系爭土地所有權二分之一信託登記為被告甲○○所有，參酌
    原告前述對被告甲○○、乙○○合意將系爭土地所有權移轉登記為被告丁○○所
    有之陳述，亦與被告乙○○是否為合夥人無涉。原告主張其與被告甲○○、乙○○間就系爭土地存在合夥之意思合致一事，已非無疑。原告對所主張被告乙○○
    係合夥人之有利於己之事實，復未舉證以實其說。原告此部主張，自因不能證明
    ，而不得憑採。又，合夥解散後，應先經清算程序，合夥財產於清算完畢，清償
    合夥債務或劃出必需數額後，始能就賸餘財產返還各合夥人之出資及應受分配利
    益之成數，在未經清算終結確定盈虧以前，自不得就原來出資為全部返還之請求
    。依前說明，原告所主張之被告乙○○係合夥人一事，已因不能證明，而不得憑
    採。況合夥於未經清算以前，無從認定其盈餘或虧損，合夥人尚不得請求返還全
    部之出資。原告依合夥之法律關係備位請求被告乙○○返還其全部出資，亦有未
    合。
八、按無法律上之原因而受利益，致他人受損害者，應返還其利益。民法第一百七十
    九條前段定有明文。析言之，民法上不當得利請求權之發生須具備下述四要件：
    （一）一方受有利益。（二）他方受有損害。（三）損益之間具直接因果關係。
    （四）無法律上之原因。又民事訴訟如係由原告主張權利者，應先由原告負舉證
    之責，以證明其主張之真實。若原告先不能舉證，以證實自己主張之事實為真實
    ，則被告就其抗辯事實即令不能舉證，或其所舉證據尚有疵累，亦應駁回原告之
    請求。是主張不當得利返還請求權成立之原告，應就前述不當得利之要件負舉證
    之責任。經查，本件原告再主張被告乙○○、甲○○為謀解決其等間之債務，未
    得全體合夥人之同意，而夥同被告丁○○共同處分合夥財產致合夥不當終止，並
    使共同被告均受利益，而原告受有損害，自應返還不當得利一事，亦為被告乙○○、丁○○所否認，並辯稱被告甲○○係為清償對被告乙○○之債務而出賣並將
    系爭土地所有權移轉登記為被告丁○○所有，係有法律上之原因，並無不當得利
    。另被告甲○○共積欠被告乙○○債務金額高達二千一百零二萬七千七百六十四
    元，被告甲○○為擔保債務，先後以系爭土地辦理二次抵押權設定，其擔保債權
    額為二千萬元，原告對二次抵押權之設定經過均知情，被告乙○○未依行使物上
    擔保權之方式以獲償債權，而由被告甲○○移轉系爭土地方式抵償其債務但對原
    告來說已無更受有損害可言，自不當得利等語。經查，原告固主張被告乙○○、
    丁○○受有利益，依原告其他陳述似指被告丁○○受有系爭土地所有權之利益，
    惟原告迄未具體指明被告乙○○受有何利益。原告既未能證明被告乙○○受有何
    項利益，其請求被告乙○○返還不當利八百零二萬零六百五十二元，不合前述不
    得利之要件。又，被告丁○○雖受有前述系爭土地所有權之利益，而被告丁○○
    、乙○○與原告間就系爭土地所有權之移轉固不存在債之關係，然被告丁○○尚
    非因原告之給付而受有利益，而係因原告以外之第三人即被告甲○○為清償被告
    乙○○之債務，將系爭土地出賣並移轉登記為被告蔡瑞芳所有。被告丁○○受此
    利益是否具法律上原因，即非單純考量其與原告間是否存在法律上原因，而應認
    被告乙○○或丁○○與被告甲○○間之買賣關係即為被告丁○○受有利益之法律
    上原因。另，縱被告丁○○受有系爭土地所有權全部之利益，間接如原告所稱使
    其受有出資額八百零二萬零六百五十二元不能請求被告甲○○返還之損害，損益
    間亦不具直接之因果關係。況原告既主張被告丁○○係受有系爭土地所有權之利
    益，被告丁○○究何有返還不當利八百零二萬零六百五十二元之義務，亦未見原
    告敘明並為證明。原告請求被告乙○○、丁○○連帶返還不當利八百零二萬零六
    百五十二元之義務，自不合前述不當得利之要件。依前說明，原告並未證明被告
    乙○○、蔡瑞芳確有原告所述不當得利八百零二萬零六百五十二元之返還義務，
    亦未見原告主張並證明被告乙○○、蔡瑞芳有何連帶給付不當得利之義務。原告
    依不當得利之法律關係備位請求被告乙○○、丁○○連帶給付八百零二萬零六百
    五十二元，及自起訴狀送達翌日起按週年利率百分之五計算之利息，於法自有未
    合，尚非可採。
九、綜上所述，原告依侵權行為之法律關係備位請求被告甲○○給付八百零二萬零六
    百五十二元，及自九十二年十二月五日（訴狀送達翌日）起按週年利率百分之五
    計算之利息，為有理由，應予准許。逾此範圍之先位、備位聲明部分之請求，為
    無理由，應予駁回。
十、原告勝訴部分陳明願供擔保，聲請宣告假執行，經核尚無不合，爰酌定相當之擔
    保金額宣告之。原告敗訴部分，其訴既經駁回，假執行之聲請失所附麗，亦應併
    予駁回。
十一、本案事證已臻明確，兩造其餘攻擊防禦方法，經本院審酌後，認已與本院所為
      上述判斷不生影響，爰不一一贅述，併此敘明。
十二、據上論結，本件原告之訴為一部有理由，一部無理由，依民事訴訟法第七十九
      條、第八十五條第一項但書、第三百九十條第二項，判決如主文。
中　　　華　　　民　　　國　　九十三　　年　　　八　　　月　　　十一　　日
                                臺灣桃園地方法院民事第一庭
~B法　　　官　張天民
右為正本係照原本作成
如對本判決上訴，須於判決送達後廿日內向本院提出上訴狀
中　　　華　　　民　　　國　　九十三　　年　　　八　　　月　　　十一　　日
~B法院書記官　蔡紫凌
